【裁判字號】    98,上訴,396
【裁判日期】    980720
【裁判案由】    偽造文書等
【裁判全文】
臺灣高等法院高雄分院刑事判決         98年度上訴字第396號
上  訴  人  臺灣高雄地方法院檢察署檢察官
被      告  戊○○
選任辯護人  吳建勛律師
            梁宗憲律師
            吳麗珠律師
上列上訴人因被告偽造文書等案件，不服臺灣高雄地方法院97年
度訴字第1024號中華民國98年2 月17日第一審判決（起訴案號：
臺灣高雄地方法院檢察署96年度偵續一字第29號），提起上訴，
本院判決如下：
    主  文
原判決撤銷。
戊○○連續犯行使偽造私文書罪，處有期徒刑壹年；減為有期徒
刑陸月，如易科罰金，以銀元參佰元即新臺幣玖佰元折算壹日。
    事  實
一、戊○○與丁○○、乙○○、甲○○、丙○○之母劉陳玉來於
    民國92年5 月26日死亡，因劉陳玉來生前住在高雄市三民區
    ○○○路281 號戊○○住處，存摺、印鑑章及身分證均置該
    處，戊○○明知劉陳玉來遺產為全體繼承人公同共有，亦為
    稅捐稽徵機關課徵遺產稅客體，或為劉陳玉來個人債務總擔
    保，並非任一繼承人可以擅自單獨提領，未得其他繼承人一
    致同意，竟基於連續行使偽造私文書及詐欺取財之概括犯意
    ，分別於：
  (一)92年5 月27日12時57分許，持劉陳玉來高雄市第三信用合作
    社（下稱高雄三信）定期存款帳戶00000000000000號、面額
    新臺幣（下同）400,000 元之定期存款單、活期儲蓄存款帳
    戶00000000000000號之存摺、印鑑章、身分證，至高雄三信
    八德分社向承辦人員表明其已得劉陳玉來授權辦理定期存款
    解約及提領存款，盜用劉陳玉來之印鑑章，蓋用於定期存款
    單背面及取款憑條上，再持以交付不知情之承辦人員而行使
    ，故意隱瞞劉陳玉來死亡之事實，以致承辦人員因其持有債
    權憑證之外觀形式而產生誤信，對定期存款400,000 元予以
    提前解約並交由無權受領之戊○○，足生損害於其他繼承人
    關於遺產繼承之權利，及高雄三信關於帳戶管理之正確性。
  (二)92年6 月11日11時59分前某時許，至板信商業銀行（下稱板
    信銀行）新興分行，持劉陳玉來於該行定期存款帳戶000000
    00000000號、面額200,000 元，及帳戶00000000000000號、
    面額340,000 元之定期存款單各1 紙、帳號00000000000000
    號活期存款存摺、印鑑章、身分證，盜用劉陳玉來之印鑑章
    ，蓋用於定期存款單背面及取款憑條上，再持以交付不知情
    之承辦人員而行使，故意隱瞞劉陳玉來死亡之事實，以致承
    辦人員因其持有債權憑證之外觀形式而產生誤信，對定期存
    款予以提前解約，並將解約後之存款550,640 元，交由無權
    受領之戊○○，足生損害於其他繼承人關於遺產繼承之權利
    ，及板信銀行關於帳戶管理之正確性。
  (三)92年6 月11日12時37分許，至高雄三信八德分行，以同一方
    式，在劉陳玉來三信定期存款帳戶00000000000000號、面額
    100,000 元及帳戶00000000000000號、面額600,000 元之定
    期存款單背面及取款憑條上，盜蓋劉陳玉來之印鑑章，再持
    以交付不知情之承辦人員而行使，故意隱瞞劉陳玉來死亡之
    事實，以致承辦人員因其持有債權憑證之外觀形式而產生誤
    信，對定期存款予以提前解約，並將解約後之存款723,330
    元，交由無權受領之戊○○，足生損害於其他繼承人關於遺
    產繼承之權利，及板信銀行關於帳戶管理之正確性。
  (四)以上總計提領劉陳玉來存款共1,673,970 元；戊○○並將其
    中550,640 元、723,330 元存入自己原先設於高雄三信、板
    信銀行之帳戶內。
二、案經丁○○、乙○○、甲○○訴由臺灣高雄地方法院檢察署
    檢察官偵續一字第29號起訴。
    理  由
一、被告以外之人於審判外之言詞或書面陳述，除法律有規定者
    外，不得作為證據；被告以外之人於審判外之陳述，雖不符
    前4 條之規定，而經當事人於審判程序同意作為證據，法院
    審酌該言詞陳述或書面陳述作成時之情況，認為適當者，亦
    得為證據；刑事訴訟法第159 條第1 項、第159 條之5 第1
    項定有明文。本判決認定事實所引用之證據資料，除原已符
    合刑事訴訟法第159 條之1 至第159 條之4 ，及法律另有規
    定等傳聞法則例外規定得作為證據以外；其餘並非公務員違
    背法定程序所取得，檢察官、被告戊○○（下稱被告）及辯
    護人於本院均同意作為認定事實之證據，且審酌各該證人或
    書面陳述作成時之情況，並無違法不當或證明力明顯過低之
    瑕疵，認為以之作為證據為適當，均得作為證據。
二、訊據被告雖坦承有持被繼承人劉陳玉來之定期存款單、存摺
    、印鑑章、身份證至高雄三信、板信銀行，並以劉陳玉來名
    義向承辦人員辦理定期存款解約及存款提領，並將其中部分
    存入自己在高雄三信、板信銀行帳戶，惟否認有行使偽造私
    文書及詐欺取財之犯行，辯稱：是用來辦理喪葬，有經過姊
    妹乙○○、甲○○、丙○○及大嫂己○○之同意，有向行員
    據實相告劉陳玉來業已死亡，領款後除喪葬支出外，其餘並
    未使用云云。經查：
  (一)被繼承人劉陳玉來即被告與丁○○、乙○○、甲○○、丙○○之母於92年5 月26日死亡，遺有高雄三信活期儲蓄存款帳
    戶00000000000000號、定期存款帳戶00000000000000號及存
    單面額400,000 元，定期存款帳戶00000000000000號及存單
    面額100,000 元，定期存款帳戶00000000000000號及存單面
    額600,000 元；板信銀行活期儲蓄存款帳戶00000000000000
    號、定期存款帳戶00000000000000號及存單面額200,000 元
    、定期存款帳戶00000000000000號及存單面額340,000 元；
    被告則在高雄三信設有活期儲蓄存款帳戶00000000000000號
    、板信銀行設有活期儲蓄存款帳戶00000000000000號；被告
    係92年5 月27日12時57分、92年6 月11日11時59分前某時、
    92年6 月11日12時37分，先後持劉陳玉來之印鑑章、存摺及
    各該定期存款單至高雄三信、板信銀行，並在定期存款單背
    面蓋用劉陳玉來之印鑑章，依習慣用以表示中途解約，向各
    該金融機構承辦人員提出，辦理定期存款中途解約，復在取
    款憑條存戶簽章欄上蓋用劉陳玉來之印鑑章，並填寫取款金
    額表示係劉陳玉來欲自帳戶提領，向各該金融機構承辦人員
    提出，分別領出400,000 元、550,640 元、723,330 元，合
    計1,673,970 元，並將其中之550,640 元、723,330 元存入
    被告高雄三信、板信銀行帳戶等情，業據被告坦承不諱，並
    有劉陳玉來除戶之相關戶籍登記資料、遺產稅申報書、繼承
    系統表，板信銀行函覆之定期存款存單、取款憑條，高雄三
    信函覆之收入傳票、取款憑條、定期存款存單、存單存款銷
    戶登錄單，劉陳玉來板信銀行、高雄三信之存摺及交易明細
    ，被告板信銀行、高雄三信之存摺及交易明細可稽（他字卷
    第54、55、58、59、70、116 至121 、127 至129 ，偵續字
    第343 號卷第39至46頁，偵續一字第29號卷第67、79頁，原
    審卷第137 至140 頁）。
  (二)按繼承，因被繼承人死亡而開始；繼承人自繼承開始，除本
    法另有規定外，承受被繼承人財產上之一切權利、義務；繼
    承人有數人時，在分割遺產前，各繼承人對於遺產全部為公
    同共有；公同共有人之權利義務，依其公同關係所由規定之
    法律或契約定之。除前項之法律或契約另有規定外，公同共
    有物之處分及其他之權利行使，應得公同共有人全體之同意
    ；民法第1147條、第1148條前段、第1151條、第828 條分別
    定有明文。劉陳玉來既已死亡，被告又非惟一繼承人，應知
    未經全體繼承人同意以前，不得再以劉陳玉來名義，或自居
    為其代理人，而對外為任何法律行為。被告於92年5 月27日
    12時57分即已先行在高雄三信將劉陳玉來之定期存款解約並
    提領400,000 元，至當天14時與乙○○、甲○○、丙○○、
    丁○○之妻己○○討論喪葬事宜，被告僅提議以提領劉陳玉
    來存款支付喪葬，但乙○○即明確表示「若要提領存款，應
    找丁○○商量」而予反對，甲○○、丙○○、己○○雖消極
    未表示意見，但亦無從認係有同意之意思存在。況丁○○當
    時並未在場，亦未委託其妻己○○代為處理，自無從形成全
    體繼承人均屬一致之意思表示，實際上，被告於討論過程中
    ，根本沒有向在場之人告知業已提領400,000 元，此觀乙○○係稱：「92年5 月27日14時被告叫我跟丙○○、甲○○上
    樓，說有事要談，並叫大嫂己○○商量，我有說『叫大嫂沒
    用，應該叫丁○○來商量』，被告表示找不到丁○○，說要
    先領400,000 元辦母親喪事，我表示『若要辦喪葬事，我沒
    意見，若是要領錢，要找丁○○講』，被告就說由己○○作
    決定就好；我沒有答應被告領母親的錢，甲○○、丙○○及
    己○○都沒有講話；我有說『還未到期，你如何領？』；有
    跟被告講『領錢要經過大哥同意，要兄弟姊妹都同意後再來
    用』」（偵續一字第29號卷第40頁、原審卷第121 至123 頁
    ）；而甲○○亦稱：「當天我與被告、乙○○、丙○○、己○○在母親房間內，被告向乙○○說要提領母親的錢處理喪
    葬，乙○○說還未到期你如何領，被告就說他有辦法；我沒
    有答應被告領母親的錢辦喪事；我與丙○○、己○○都沒有
    講話」（偵續一字第29號卷第40頁）；且丙○○亦稱：「當
    時我、甲○○、乙○○、丁○○的太太（指己○○）與被告
    在母親房間，被告提出以遺產來支出喪葬；只有乙○○跟被
    告談話，己○○、甲○○及我都沒講話」（偵續字第343 號
    卷第29頁、偵續一字第29號卷第28頁），足認其等雖遭被告
    故意隱瞞而不知業已提領400,000 元之事實，但仍未同意由
    被告辦理被繼承人劉陳玉來之定期存款解約及提領其他存款
    ，應甚明確。被告自行以劉陳玉來名義辦理定期存款解約並
    領取400,000 後，不於討論時積極告知，應屬心存僥倖而有
    不法所有意圖，其後再於92年6 月11日以相同手法將被繼承
    人劉陳之定期存款解約並提領存款，且均隨即存入自己名義
    帳戶內，不法所有意圖更是顯然而毫無遮掩，所辯誤信其他
    繼承人已經同意及授權云云，要屬卸責狡辯；所謂係供喪葬
    支用云云，更與實際支出僅436,722 元差距過大，益見被告
    其後所為定期存款解約及提領，並無實際需要而難以自圓其
    說。至於庚○○雖稱92年5 月27日當天約12點半左右上樓討
    論喪葬事宜，但其亦稱並未隨同上樓，且因有事並離開（原
    審卷第129 、131 頁），所述時間已非完全精確，更與乙○○所稱係在14時左右之時間不符，縱認庚○○之說法可採，
    亦不影響被告係違背其他繼承人之意思，而自行以被繼承人
    劉陳玉來名義，辦理定期存款解約及提領其他存款之認定。
  (三)按金融機構對於非本人辦理定期存款解約或提領存款，有其
    控管程序，且對於本人死亡後應如何由繼承人辦理，因受限
    於民法相關規定而更屬嚴格，被告所辯有向承辦人員據實告
    知劉陳玉來業已死亡云云，核與高雄三信、板信銀行函覆內
    容（原審卷第60至62、65頁），顯然有所違背而難以採信為
    真實。被告未經全體繼承人同意，盜用被繼承人劉陳玉來之
    印鑑章，蓋用於定期存款單背面及取款憑條上，至高雄三信
    、板信銀行辦理解約及提領存款，其行使偽造定期提款單及
    取款憑條，故意隱瞞被繼承人劉陳玉來死亡之事實，以致各
    該金融機構承辦人員因其持有債權憑證之外觀形式而產生誤
    信，而予提前解約並將存款交由並無權限收領之被告，自生
    損害於其他繼承人關於遺產繼承之權利，及各該金融機構關
    於帳戶管理之正確性，被告行使偽造私文書及詐欺取財之犯
    行，甚為明確。至於被告雖辯稱扣除喪葬費用支出之存款餘
    額，嗣後有提出要與其他繼承人平均分配，此事縱認實在（
    其他繼承人對此係有爭執），僅屬如何堪酌其犯後態度之問
    題，仍無解於對其他繼承人及各該金融機構所已發生之損害
    。本案罪證明確，被告犯行洵堪認定。
三、按刑法上處罰行使偽造私文書之主旨，重在保護文書之公共
    信用，故所偽造之文書既足以生損害於公眾或他人，其犯罪
    即應成立，縱制作名義人業已死亡，亦無妨於本罪之成立（
    最高法院40年台上字第33號判例參照）。被告冒用已死亡之
    劉陳玉來名義，偽造定期存款單解約及取款憑條並進而行使
    ，使各該金融機構承辦人員陷於錯誤而交付定存解約款及存
    款，核其所為，係犯刑法第216 條、第210 條之行使偽造私
    文書罪、第339 條第1 項之詐欺取財罪。被告盜用印章之行
    為，為其偽造私文書之部分行為，而偽造私文書之低度行為
    ，復為行使偽造私文書之高度行為所吸收，均不論罪。被告
    先後多次行使偽造私文書、詐欺取財，分別係時間緊接，手
    法相同，觸犯構成要件同一之罪名，顯均係基於概括犯意反
    覆為之，屬於修法前之連續犯。被告所犯連續行使偽造私文
    書罪、連續詐欺取財罪間，復具有方法目的之牽連關係，屬
    於修法前之牽連犯。雖被告行為後，刑法第56條連續犯及第
    55條牽連犯之規定，業於94年2 月2 日修正公布刪除，並於
    95年7 月1 日施行；另於95年6 月14日公布之刑法施行法第
    1 條之1 規定，除變更刑法分則編所定罰金之貨幣單位為新
    臺幣外，並分別提高罰金數額為3 倍或30倍。則被告以上之
    犯行，因行為後新法業已刪除連續犯、牽連犯及提高罰金倍
    數，此雖均非犯罪構成要件之變更，但顯已影響行為人刑罰
    之法律效果，自屬法律有變更，依新法第2 條第1 項規定，
    比較新、舊法結果，仍應適用較有利於被告之行為時法即舊
    法論以連續犯及牽連犯，並應從一重論以連續行使偽造私文
    書罪。
四、原審未詳為推求，遽認被告並無不法所有意圖及偽造文書犯
    意，而為無罪之諭知，實有未合。檢察官上訴意旨，指摘原
    判決諭知無罪判決不當，為有理由，應由本院撤銷改判。爰
    審酌被告未經全體繼承人同意，擅將被繼承人之定期存款解
    約及提領，數額高達1,673,970 元，縱有部分用於支付喪葬
    ，大部分則存入自己帳戶，顯然損害全體繼承人權益及銀行
    帳戶管理正確性，犯後無心尋求其他繼承人之諒解，反而飾
    詞辯解已得同意，益見其遭貪念私心蒙蔽，以致兄弟姊妹間
    之情誼盡失，其他繼承人仍執意訴追等一切情狀，爰量處有
    期徒刑1 年。查被告本案犯罪時間在96年4 月24日以前，合
    於中華民國96年罪犯減刑條例規定之減刑條件，應同時諭知
    其宣告刑及減得之刑，並就減得之刑諭知易科罰金折算標準
    。被告行為後，刑法業於94年2 月2 日修正公布，95年7 月
    1 日施行，第41條第1 項前段關於易科罰金之規定，業經修
    正為：「犯最重本刑為5 年以下有期徒刑以下之刑之罪，而
    受6 個月以下有期徒刑或拘役之宣告者，得以新臺幣1,000
    元、2,000 元或3,000 元折算1 日，易科罰金」。而修正前
    之舊法規定：「犯最重本刑為5 年以下有期徒刑以下之刑之
    罪，而受6 個月以下有期徒刑或拘役之宣告，因身體、教育
    、職業、家庭之關係或其他正當事由，執行顯有困難者，得
    以1 元以上3 元以下折算1 日，易科罰金」；且修正前罰金
    罰鍰提高標準條例第2 條前段（現已刪除）規定，就其原定
    數額提高為100 倍折算1 日，則被告行為時之易科罰金折算
    標準，應以銀元300 元折算1 日，經折算為新臺幣後，應以
    新臺幣900 元折算為1 日。且依最高法院95年第8 次刑事庭
    會議決議三(二)：易科罰金之折算標準及期限，新法施行後，
    應依新法第2 條第1 項之規定，適用最有利於行為人之法律
    ；則比較修正前後之易科罰金折算標準結果，應以95年7 月
    1 日修正公布施行前之規定，較有利於被告。故本件應依刑
    法第2 條第1 項前段，適用修正前刑法第41條第1 項前段規
    定，定其折算標準，而並諭知如易科罰金以銀元300 元即新
    臺幣900 元折算1 日。至於被告盜蓋劉陳玉來之印文係屬真
    正印章之印文，並非屬偽造印章之印文；而該印文所在之偽
    造取款憑條、定期存款單，業已行使交付予高雄三信、板信
    銀行收執而所有，非屬被告所有供犯罪所用之物，均不為沒
    收之諭知，附此敘明。
據上論斷，應依刑事訴訟法第369 條第1 項前段、第364 條、第
299 條第1 項前段，刑法第2 條第1 項前段，第216 條、第210
條、第339 條第1 項，修正前刑法第55條、第56條、第41條第1
項前段，修正前罰金罰鍰提高標準條例第2 條，中華民國96年罪
犯減刑條例第2 條第1 項第3 款、第7 條、第9 條，判決如主文
。
本案經檢察官鄭銘謙到庭執行職務。
中    華    民    國    98    年    7     月    20    日
                  刑事第五庭    審判長法  官  曾永宗
                                      法  官  任森銓
                                      法  官  王伯文
以上正本證明與原本無異。
如不服本判決應於收受本判決後10日內向本院提出上訴書狀，其
未敘述上訴理由者，並得於提起上訴後10日內向本院補提理由書
狀（應附繕本）「切勿逕送上級法院」。
中    華    民    國    98    年    7     月    20    日
                                      書記官  黎  珍
附錄本件判決論罪科刑法條：
刑法第210條
偽造、變造私文書，足以生損害於公眾或他人者，處5 年以下有
期徒刑。
刑法第216條
行使第210 條至第215 條之文書者，依偽造、變造文書或登載不
實事項或使登載不實事項之規定處斷。
刑法第339 條第1 項：
意圖為自己或第三人不法之所有，以詐術使人將本人或第三人之
物交付者，處5 年以下有期徒刑、拘役或科或併科1,000 元以下
罰金。


司法院資訊處製作；財團法人民間司法改革基金會備份。
